【裁判字號】    97,家上,81
【裁判日期】    970730
【裁判案由】    給付扶養費
【裁判全文】
臺灣高等法院臺中分院民事判決          97年度家上字第81號
上  訴  人  丙○○
訴訟代理人  丁○○
                        巷○○弄○○號○○樓
被  上訴人  乙○○
法定代理人  甲○○
上列當事人間請求給付扶養費事件，上訴人對於中華民國97年4
月22日臺灣苗栗地方法院95年度家訴字第20號第一審判決提起上
訴，本院於97年7月16日言詞辯論終結，判決如下：
    主  文
上訴駁回。
第二審訴訟費用由上訴人負擔。
    事實及理由
一、被上訴人起訴主張：伊為上訴人之未成年子女，上訴人於民
    國（下同）92年8月26日與伊母甲○○協議離婚，約定由母
    親監護，嗣上訴人即未盡扶養伊之義務，迄今未給付分毫。
    依民法第1114條第l款、第1116條之2、第1089條第l項、第
    lll9條、第1115條第3項等規定，上訴人對伊自負有扶養義
    務。又上訴人任職於苗栗市○○石油化學公司，工作收入穩
    定，待遇亦佳，平均每月有新台幣（下同）6萬至7萬元收入
    ，一年至少可領取14月薪資，名下有不少財產及積蓄；伊母
    甲○○就職於竹南科學園區之○○電子廠，擔任技術員，月
    薪約25,000至27,000元，工作收入較少，名下無房產，另積
    欠約l10,000元之信用卡債務，且肩負照顧伊生活之責任，
    致日常支出瑣細勞費較多，尚需撫育另一名子女戊○○，經
    濟能力較差，宜由經濟能力較差之伊母甲○○負擔三分之一
    扶養義務，由經濟能力較佳之上訴人負擔三分之二之扶養義
    務，始為允妥。就已到期之92年9月l日至95年8月31日之扶
    養費部分，參酌行政院主計處公告之家庭收支統計，92年度
    苗栗縣每人全年經常性支出為196,818.97元、93年度苗栗縣
    每人全年經常性支出為208,940.61元，而94年度之後，參諸
    民生物價長期上漲及貨幣貶值趨勢，所需之生活費用必更高
    於往年。茲以上開行政院主計處調查之93年度苗栗縣每人全
    年經常性支出金額估算，已到期之3年扶養費用合計為626,
    821.83元，上訴人應負擔三分之二即417,881元（元以下四
    捨五入，下同）。又被上訴人因跟隨母親甲○○遷居台北縣
    ○○鄉，並於該處入學，依行政院主計處公告之家庭收支統
    計表，93年度台北縣每人全年經常性支出為262,630.27元，
    則上訴人每月應負擔之扶養費為14,591元，又上開費用未包
    含學費、補習費、書籍費，以被上訴人現就讀國民小學，正
    值培育學習之時，其所需教育支出繁重，則實際生活所需絕
    對不止上開數目，且參酌日後生活所需費用，每隨物價上漲
    、貨幣貶值等因素而有大幅增加支出之趨勢，自95年9月l日
    起至108年10月7日伊成年時止，上訴人對於伊所應負擔之扶
    養費用，應以每月15,000元較為適當等語，求為命(一)上訴人
    應給付被上訴人417,881元及自起訴狀繕本送達翌日起，至
    清償日止，按年息5％計算之利息。(二)上訴人應自95年9月l
    日起至108年10月7日，按月給付被上訴人15,000元之扶養費
    ，如一期遲誤履行，其他各期視為全部到期之判決。
二、原審判決上訴人應給付被上訴人294,668元及自95年8月30日
    起，至清償日止，按年息5％計算之利息。上訴人應自95年9
    月l日起至清償日止，按月於每月10日給付被上訴人10,000
    元之扶養費，如有一期遲誤履行，視為全部到期。並駁回被
    上訴人其餘之訴。被上訴人聲明：駁回上訴。就其敗訴之部
    分，並未聲明不服，已告確定。其於本院之陳述與原審判決
    記載相同，茲引用之。
三、上訴人就其敗訴部分，聲明不服，上訴聲明：
    (一)原判決關於敗訴部分廢棄。
    (二)上開廢棄部分，被上訴人在第一審之訴駁回。
    併辯稱：伊目前負債200餘萬元，薪資所得遭強制扣薪三分
    之一，月薪僅剩28,000元左右，而伊於95年l月再婚，並與
    現任妻子丁○○育有一女，丁○○尚有另一名子女要扶養，
    伊尚有雙親要奉養，生活開銷十分吃緊。伊與被上訴人之法
    定代理人月薪合計約5萬元，伊與被上訴人之法定代理人均
    尚須另扶養一名未成年子女，含被上訴人共有三名子女待扶
    養，苟依原審判決，被上訴人將有2萬元之支出，則其餘四
    人僅享有約3萬元之收入資源，顯不公平。是以應以負扶養
    義務者之經濟能力評估扶養費金額，不應以主計處計算之經
    常性支出為準。又伊欲探視被上訴人均遭被上訴人之法定代
    理人責打，並非伊不願支付扶養費，而是被上訴人之法定代
    理人不願承認被上訴人與伊之親子關係，將被上訴人佔為己
    有，致伊無法聯繫，如今卻向伊追溯已到期之扶養費，應無
    理由等語。
四、按直系血親相互間，互負扶養之義務。負扶養義務有數人，
    而其親等同一時，應各依其經濟能力分擔義務。扶養之程度
    ，應按扶養權利者之需要，與負扶養義務者之經濟能力及身
    分定之。民法第1114條第l款、第1115條第3項、第lll9條分
    別定有明文。又父母對於未成年子女，有保護及教養之權利
    及義務，且父母對於未成年子女之扶養義務，不因離婚而受
    影響，民法第1084條第2項及第1116條之2亦有明文。所謂保
    護與教養，應包括事實之養育行為及扶養費用之負擔，其中
    ，父母對未成年子女之扶養，乃為父母對於未成年子女生活
    保持義務之一部，父母應供應與未成年子女身份相當之需要
    。父母對未成年子女之扶養義務，乃基於親子關係而生，亦
    即以事實之血統關係為基礎，與親權或監護權行使之有無，
    不發生必然之關係，故未與子女共同生活之父（或母）亦有
    扶養義務。經查：本件上訴人與被上訴人之母甲○○原為夫
    妻，嗣雙方於92年8月26日離婚，並約定被上訴人由其母甲
    ○○監護，被上訴人現由甲○○照顧等情，有被上訴人所提
    戶籍謄本、離婚協議書附原審卷可證，且為上訴人所不爭執
    ，自堪憑信。而被上訴人乙○○係○○年○○月○○日出生，尚未
    成年，正處求學及人格發展階段，須人悉心照顧至成年，並
    有衣食住行育樂基本生活所需，依上開規定，被上訴人之母
    甲○○與上訴人對被上訴人均負有扶養之義務。而上訴人與
    被上訴人之母甲○○對被上訴人乙○○之扶養程度，應按子
    女乙○○之需要及被上訴人之母甲○○之經濟能力及身分而
    為適當之酌定。茲就被上訴人請求上訴人每月給付之扶養費
    金額，審酌如下：
(一)、經查被上訴人母親甲○○94年度並無薪資所得，95年度之全
    年薪資所得為120,000元，名下並無任何動產或不動產；上
    訴人94年度之全年薪資所得為711,777元，95年度之全年薪
    資所得為789,009元，名下亦無任何動產或不動產，有稅務
    電子閘門財產所得調件資料在卷可參（見原審卷第115至128
    頁），又被上訴人母親甲○○目前就職於竹南科學園區之○○
    電子股份有限公司，於96年12月份之月薪為27,700元，另
    積欠約l10,000元之信用卡債務，此據被上訴人提出薪資袋1
    份及信用卡消費明細3份附卷可稽；上訴人目前任職於苗栗
    市○○石油化學公司，96年l月份至12月份之全月應稅所得
    ，分別為45,879元、41,120元、47,360元、44,508元不等，
    此有上訴人之薪資明細附卷可佐，惟上訴人因積欠多家銀行
    之借款，經○○銀行、○○銀行、○○銀行聲請強制執行，按月
強制扣抵被告之薪資在案，目前強制執行之債權額合計已高
達1,576,445元，此經上訴人提出原法院之支付命令、執行
命令及台灣台北地方法院之執行命令為憑，本院斟酌兩造之
經濟能力，並參酌被上訴人之母甲○○實際負責照顧被上訴
人生活起居，付出心力較多，亦非不能評價為扶養費之一
人乙○○之扶養費。原法院審酌上訴人與被上訴人之母之經
濟能力，認上訴人與被上訴人之母甲○○對於被上訴人扶養
費用應各負擔二分之一比例，應為適當。
(二)、本件被上訴人雖未提出日常生活實際支出之確實憑據，惟查
    被上訴人設籍並居住於苗栗縣，參酌行政院主計處公告之家
    庭收支統計表，92年度苗栗縣每人全年經常性支出為196,81
    8.97元、93年度苗栗縣每人全年經常性支出為208,940.61元
    、94年度苗栗縣每人全年經常性支出為204,476.69元，有行
    政院主計處公布中華民國臺灣地區92、93、94年家庭收支調
    查報告在卷可參（見原審卷第13、323頁），又上訴人自92
    年8月26日離婚後，即未再分擔被上訴人任何之扶養費用，
    則自92年9月l日起至95年8月31日止，上訴人應負擔之已到
    期卻未給付之扶養費合計為610,236元（計算式：196818.97
    ＋208940.61＋204476.69＝610236.27），上訴人應負擔二
    分之一之扶養費即305,118元，扣除上訴人曾為被上訴人繳
    交之幼稚園註冊費及月費10,450元，並提出收據影本為證（
    見原審卷第95頁），則上訴人尚應給付扶養費294,668元。
    從而，被上訴人本於扶養之法律關係，請求上訴人給付扶養
    費用294,668元，並自起訴狀繕本送達翌日即95年8月30日起
    ，至清償日止，按週年利率5％計算之遲延利息，為有理由
    ，應予准許。逾此部分之請求，即無理由，應予駁回。
(三)、依行政院主計處公告之95年度苗栗縣每人全年經常性支出為
    239016.59元（參原審卷第133頁），每月之經常性支出即l9
    ,918元，併參酌前開92年至95年之經常性支出逐年增加，目
    前消費者物價指數不斷上揚之社會經濟狀況等情，應認被上
    訴人主張每月生活所需受扶養費用以2萬元計算，尚屬合理
    ，從而，被上訴人請求上訴人按月給付二分之一之扶養費即
    10,000元，於法有據，應准許之。逾此範圍外之請求，則屬
    無據，應予駁回。
(四)、上訴人辯稱伊除了需奉養雙親外，與現任妻子丁○○育有一
    女，丁○○亦尚有另一名未成年子女要扶養，若被上訴人享
    有2萬元之生活費，則其餘扶養權利人之權利將受有損害等
    語。惟查上訴人之妻丁○○每月之收入為2萬餘元，可與被
    上訴人共同負擔扶養費用，上訴人非僅以一己之力扶養其妻
    丁○○與渠等子女。上訴人抗辯其扶養被上訴人將減損家中
    子女之扶養權利，扶養程度懸殊云云，為不可採。再者，上
    訴人以其經濟狀況不佳為辯，惟上訴人於協議離婚後仍應對
    被上訴人負扶養義務之情，已如上述，上訴人既為被上訴人
    之父親，其對於被上訴人之扶養義務乃屬生活保持義務，況
    其負債係因其自己之原因所造成，縱有經濟狀況欠佳情形，
    亦不解免其扶養義務，故上訴人上開所辯，亦無足採信。
五、綜上所述，被上訴人依民法第1114條第l款、第1116條之2規
    定，請求上訴人給付294,668元及自95年8月30日起至清償日
    止，按年息5％計算之利息，及自95年9月l日起至其成年之
    日即108年10月7日止，按月於每月10日前，給付扶養費10,0
    00元，如有一期遲誤履行，視為全部到期，為有理由，應予
    准許。原審就上開應准許部分，為被上訴人勝訴之判決，經
    核並無不合，上訴意旨仍執陳詞，指摘原判決不當，求予廢
    棄改判，為無理由，應予駁回。
六、本件事證已臻明確，兩造其餘攻擊防禦方法及未經援用之舉
    證，經審酌核與本件判決結果不生影響，不再逐一論述，附
    此敘明。
七、據上論結，本件上訴為無理由，依民事訴訟法第449條第l項
    、第78條，判決如主文。
中    華    民    國    97    年    7     月    30    日
                  民事第六庭    審判長法  官  袁再興
                                      法  官  陳賢慧
                                      法  官  吳惠郁
以上正本係照原本作成。
如對本判決上訴，須於收受判決送達後20日內向本院提出上訴書
狀，其未表明上訴理由者，應於提出上訴後20日內向本院提出上
訴理由書（須按他造人數附具繕本）。
上訴時應提出委任律師為訴訟代理人之委任狀。具有民事訴訟法
第466條之1第1項但書或第2項之情形為訴訟代理人者，另應附具
律師及格證書及釋明委任人與受任人有該條項所定關係之釋明文
書影本。
                                      書記官  江玉萍
中    華    民    國    97    年    8     月    1     日
                                                      


司法院資訊處製作；財團法人民間司法改革基金會備份。
